【裁判字號】    90,重上更(二),29
【裁判日期】    900327
【裁判案由】    偽造有價證券等
【裁判全文】
臺灣高等法院臺中分院刑事判決                  九十年度重上更(二)字第二九號
    上  訴  人
    即  被  告  辛○○即蕭炎.
    選任辯護人  林錦隆
右上訴人因偽造有價證券等案件，不服臺灣臺中地方法院中華民國八十六年一月二十
九日第一審判決（民國八十五年度訴字第二九號，起訴案號：臺灣臺中地方法院檢察
署民國八十四年度偵字第一三六四二、一九四三一號），提起上訴，經判決後由最高
法院第二次發回更審，本院判決如左：
    主  文
原判決撤銷。
辛○○以犯重利罪為常業，處有期徒刑肆月，扣案之支票存根聯壹本、如附表二所示
之本票貳張，均沒收；又共同意圖供行使之用而偽造有價證券，處有期徒刑參年貳月
，發票日民國八十四年五月二十六日、面額新臺幣貳佰參拾萬元之本票壹張其上偽造
乙○、葉世全共同發票部分沒收。主刑部分應執行有期徒刑參年肆月。
    事  實
一、辛○○（改名前為蕭炎水，以下仍稱蕭炎水））意圖營利，並基於常業犯意，自
    民國（下同）八十三年七月間某日起至同年十一月間止，陸續以每借款新臺幣(
    下同)一萬元，每月利息三百元至六百元不等之民間利率，向其親友廖嘉福、黃
    誠豐、徐韋麗、李宗熹、羅仁森、李銘煌、鄭定法、洪進豐、鄭和岳、徐耀國、
    劉俊男、林火烈、林銘海、蕭源龍、李德成、黃志明、蔡朝順、徐肇宏、林裕坤
    、洪進清、劉信治、黃坤壽、涂佩宣、蕭炎宗等人籌借四千零三十一萬一千元現
    金，同時自同年七月間某日起，在中國時報及聯合報等媒體上刊登「房地產民間
    二胎貸款，當日可放款，000000000」、「票，每萬元利十五元，00
    0000000」之貸款廣告，並以其臺中市○○路二之一三八號四樓住處及八
    十三年十一月中旬向綽號『小林』之不詳姓名成年男子所借用之臺中市○○路二
    之一三八號十一樓為聯絡據點，以招攬經濟困窘急於借款而無法自金融機構借得
    金錢之人前來借款，借款者先以電話與蕭炎水聯絡後，再分別約定地點商談貸款
    之金額、期間及利息等條件，蕭炎水係以每萬元每日一百二十元至一百五十元不
    等之利息貸款予不特定之多數人（換算成年利率即高達百分之四百三十二至百分
    之五百四十不等），並以每十天或十五天為一期計息，以取得與原本顯不相當之
    重利，借款人於借款時需簽發面額相當於借款本金附加十天或十五天利息之支票
    及本票各一紙供擔保，期間，蕭炎水除陸續乘多位不詳姓名人急迫用錢之際貸以
    金錢而取得與原本顯不相當之重利外，並於附表一所示之時地，分別乘己○○、
    丁○○等人急迫用錢之際貸以金錢，而取得與原本顯不相當之重利，蕭炎水並以
    所賺取之利息維持生計，前後共牟取重利約五百萬元。嗣因借款人丁○○無法順
    利申請銀行貸款償債，蕭炎水為催討債款，竟另行起意，與徐瑞燿 (逃匿原審法
    院通緝中）及不詳姓名成年男子約三、四人（應由檢察官續行追查）共同基於犯
    意聯絡，約定由徐瑞燿以非法方法強逼丁○○償還本金及利息，並由蕭炎水給付
    實際催討所得金額之四成予徐瑞燿（即俗稱四六分帳之討分方式），蕭炎水隨即
    邀約丁○○至南投縣草屯鎮唐晟出租車行商談償款事宜。八十四年四月廿六日晚
    間九時許，丁○○依約偕同其同居人戊○○至唐晟出租車行後，徐瑞燿即以加害
    生命之事恐嚇丁○○稱：你再裝傻，今天若不還錢，就帶到山上去埋掉等語，其
    中一名不詳姓名男子並走到外面從車上取出一把不詳廠牌及型式之銀色手槍進入
    車行 (未扣案，難以認定是否具有殺傷力），指著丁○○說：凶器很方便，如不
    還錢就轟掉等語，使丁○○心生畏懼，致生危害於丁○○之安全，期間丁○○、
    戊○○表示要回家時，徐瑞燿等人即不准渠二人離去，並脅迫渠二人稱：不還錢
    就別想回家等語，又動手毆打丁○○（未能證明有受傷），蕭炎水、徐瑞燿等人
    即共同以此非法方法剝奪丁○○及戊○○之行動自由，並脅迫渠等還債，嗣後丁○○表示確實無錢可還時，徐瑞燿、蕭炎水即命丁○○、戊○○二人共同簽發面
    額二百三十萬元，到期日八十四年五月 (起訴書誤載為九月）廿六日之本票一紙
    ，並偽造丁○○之父親乙○及戊○○之胞弟葉世全之署名於該紙本票發票人欄上
    成為共同發票人，丁○○、戊○○二人表示渠等前已簽發多張本票及支票，不願
    意再簽發面額如此龐大之本票並偽造乙○及葉世全之署名，徐瑞燿即以加害自由
    之事恐嚇丁○○、戊○○稱：不簽就別想回去等語，使丁○○、戊○○心生畏懼
    ，以此方式脅迫丁○○、戊○○二人行無義務之事簽發本票一紙，另被迫簽寫乙○及葉世全之署名於本票之發票人欄上，蕭炎水、徐瑞燿等人以此非法方法壓制
    丁○○、戊○○二人之意思自由以利用丁○○、戊○○之機械行為來偽造前開本
    票之有價證券。隨後徐瑞燿再命丁○○打電話給其胞兄丙○○相約於臺中市○○
    街及建成路口見面商談債務事宜，其中三、四名不詳姓名成年男子即用手押丁○○上車，由丁○○駕駛自己之自小客車，戊○○坐於右前座，蕭炎水、徐瑞燿及
    其中一名不詳姓名成年男子則坐於後座監視丁○○、戊○○之行動，其他不詳姓
    名成年男子則駕駛另一輛自小客車尾隨在後，雙方於臺中市○○街及建成路口會
    合後，隨即轉赴臺中市○○路○段七五號「雙逸軒泡沫紅茶店」內協商，此時，
    徐瑞燿又脅迫丙○○稱：若不幫丁○○還債，就把丁○○押回去等語，以脅迫丙○○行無義務之事簽發票號一六九七六一號、面額二百三十萬元，到期日八十四
    年五月廿六日之本票一紙後，蕭炎水、徐瑞燿等人始讓丁○○、戊○○離開。迨
    八十四年十月十一日，經法務部調查局臺中縣調查站循線至臺中市○○路二之一
    三八號十一樓查獲，並扣得蕭炎水所有之支票存根聯（支票已使用完畢）一本、
    雜記二本、借款明細表一張、借款資料一冊、如附表二所示之本票二張等物。
二、案經丁○○、己○○分別訴請法務部調查局臺中縣調查站報請臺灣臺中地方法院
    檢察署檢察官偵查暨檢察官自動檢舉 (徐瑞耀部分) 偵查起訴。
    理  由
一、右揭重利之犯罪事實，業據上訴人即被告蕭炎水（以下稱被告）於臺中市調查站
    訊問、偵查及歷次審判中坦承不諱，核與被害人丁○○、己○○指述情節相符，
    並有被告所有之支票存根聯一本、雜記二本、借款明細表一張、借款資料一冊、
    如附表二所示之本票二張、丁○○提供之收據、協議書影本各一紙、本票影本十
    五張（被告於被害人清償利息時返還予被害人者）在卷可證。被告雖於本院審理
    中否認前後收取之利息達五百萬元，然被告於臺中縣調查站訊問中已坦承「我前
    述經營地下錢莊放款金額迄今達四千萬元，收取利息金額達五百萬元」（見偵查
    卷第一三六四二號卷第四十五頁），其後被告於檢察官偵查時亦供承其在調查站
    訊問時所為之供述均屬實在（見偵查卷第六十一頁背面），足見被告上開否認前
    後收取之利息達五百萬元乙節，係避重就輕之詞，不足採信。又被告雖矢口否認
    有何恐嚇、脅迫丁○○、戊○○、丙○○行無義務之事、妨害丁○○、戊○○二
    人行動自由或強迫丁○○、戊○○二人偽造有價證券之犯行，其於原審稱：伊到
    車行與丁○○、戊○○商談債務後不久，徐瑞燿即要伊先至外面等候，伊根本不
    知道該段時間究竟發生何事，待伊再度進入車行時，即見丁○○、戊○○已將二
    百三十萬元之本票簽好，其上亦有乙○、葉世全之署名，伊以為係丁○○、戊○○二人徵得乙○、葉世全之同意後才簽的，期間伊未見有人拿槍，伊亦未出言恐
    嚇丁○○、戊○○二人，嗣後丙○○係自願簽發本票幫丁○○償債，丙○○並未
    遭人脅迫，伊亦未脅迫丙○○云云。本院審理中則稱丁○○、戊○○係自願同行
    並無妨害自由，又伊於進入唐晟出租車行後約十分鐘即行離去，約四十分鍾後才
    回來，不知發生何事，也未見到本票云云。惟查右開妨害自由及偽造有價證券之
    各犯罪事實，業經被害人丁○○、戊○○、丙○○、乙○於原審審理中到庭指述
    甚詳，且被告於原審已坦言曾以四六分帳俗稱「討分」方式委託被告徐瑞燿為其
    討債。被告於臺中市調查站訊問及偵查中亦供認右揭妨害自由及偽造有價證券之
    事實不諱（見偵查卷第七十七頁反面、第九十一頁），共同被告徐瑞耀於調查站
    訊問時亦供承以六四分帳方式受蕭炎水之託催討欠債，於右揭時地強迫丁○○、
    戊○○找丁○○之兄丙○○出面談判，談判時丁○○曾當場開立本票交付予蕭炎
    水（見偵查卷第一百二十四頁、第一百二十五頁），足認被告丁○○前開辯解係
    飾卸之詞，無可採信。且被告經營地下錢莊，依據一般經驗法則判斷，當亦知悉
    民間一般所謂之「討分」方式係以強暴、脅迫或恐嚇等不法方法催逼債務人給付
    現款或簽發本票以供擔保，被告委託徐瑞燿討債之際實已具有以非法方法討債之
    犯意聯絡。再者，八十四年四月廿六日晚間，被告亦確實出現在唐晟出租車行及
    雙逸軒泡沫紅茶店內分別與丁○○、戊○○、丙○○談判，縱使過程中所有恐嚇
    、脅迫之語均出自共同被告徐瑞燿及其他不詳姓名男子之口，亦屬被告蕭炎水、
    徐瑞燿與其他不詳姓名成年男子間之行為分擔問題，被告尚難據以免責，是以被
    告前開辯解，無非係事後卸飾之詞，不足採信。本件事證明確，被告犯行洵堪認
    定。
二、核被告乘不詳姓名之不特定多數人及己○○、丁○○等人急迫用錢之際，取得與
    原本顯不相當之重利，恃以為生，核其所為，係犯刑法第三百四十五條常業重利
    罪。被告脅迫丁○○、戊○○不准離去，並令偽造乙○、葉世全署名於本票上，
    核係犯刑法第三百零二條第一項妨害自由罪、第二百零一條第一項偽造有價證券
    罪。被告先後多次恐嚇丁○○、戊○○犯行之目的，係為剝奪該二被害人之行動
    自由，以逼使被害人償債，係屬刑法第三百零二條第一項妨害自由之非法方法之
    一，為妨害自由之部分行為，不另論罪。另被告先後多次脅迫被害人丁○○、戊○○簽發本票使被害人行無義務之事之行為，係被告妨害被害人行動自由之目的
    ，亦不另論罪（最高法院二十九年臺上字第三七五七號判例意旨參照）。另被告
    強制丙○○簽發本票部分，係犯刑法第三百零四條第一項之罪，由於此部分係在
    被告妨害丁○○、戊○○自由過程中所為，該部分與被告妨害丁○○、戊○○自
    由有方法結果之牽連關係，應從一重之妨害自由罪處斷。被告選用強制力完全壓
    抑丁○○、戊○○之意思，以之為機械而偽造有價證券，係直接正犯（韓忠謨著
    刑法原理七十一年四月印行最新增訂版第二九三頁內容參照），公訴人於起訴法
    條中既論及被告係屬共同正犯，則公訴人於犯罪事實欄中謂被告教唆被害人偽造
    有價證券云云，顯係誤載，無庸變更起訴法條，附此敘明。被告於同時同地以一
    個妨害自由及偽造有價證券之行為，剝奪丁○○、戊○○之行動自由及偽造乙○
    、葉世全名義之本票係一行為觸犯數罪名，均為想像競合犯，故應各從一重處斷
  。被告所犯上開妨害自由及偽造有價證券二罪間有方法結果之牽連關係，應依刑
    法第五十五條之規定從一較重之偽造有價證券罪處斷。又被告與被告徐瑞燿及不
    詳姓名成年男子三、四人間就此部份之犯行，互有犯意聯絡及行為分擔，均為共
    同正犯。被告所犯上開偽造有價證券罪與常業重利罪間之犯意各別、行為互殊，
    所犯構成要件迥異，應予分論併罰。公訴人雖認被告所犯上開各罪，互有方法結
    果之牽連關係，為牽連犯云云。然查被告經營地下錢莊收取重利之犯行至八十三
    年十二月間即已結束，其後因借款人丁○○無法清償款項，乃萌生妨害自由、偽
    造有價證券等犯行，故被告常業重利犯行與其後妨害自由、偽造有價證券等犯行
    ，應係犯意各別，彼此間亦無所謂方法結果之牽連關係可言，此部份公訴人之論
    述為有誤會。原審予以論罪科刑，固非無見。惟查（一）被告於偵查中供稱其經
    營地下錢莊只有四個月左右（見偵查卷第七十頁反面），原審於事實欄認定被告
    經營至八十三年十月間止，又指被告並以其臺中市○○路二之一三八號四樓住處
    「及八十四年十一月中旬向綽號『小林』之不詳姓名成年男子所借用之臺中市○○路二之一三八號十一樓處為聯絡據點，以招攬經濟困窘急於借款而無法自金融
    機構借得金錢之人前來借款」云云，其關於被告經營地下錢莊終止之時間，不但
    與事實不符，且有認定前後不一之矛盾。（二）原判決認被告對壬○○、甲○○
    亦有重利罪之犯行，尚有未當，理由於後敘明。（三）檢察官起訴意旨，指被告
    貸款約四千萬元予他人，共牟取重利約五百萬元，被告於調查站及偵查中應訊時
    亦承認此事（見八十四年度偵字一三六四二號卷第四十五頁），而原判決僅認定
    被告貸款予丁○○、己○○六十五萬元及六十萬元而已（見原判決附表一所載）
    ，對起訴意旨所指訴逾此部分之事實，究否構成犯罪，原判決未予論述，尚嫌有
    已受請求事項未予判決之違法。（四）被告與徐瑞燿均供認由徐某代被告向丁○○催收到債款二十萬元，徐某分得八萬元（見同上卷第七十七頁背面、第一二三
    頁背面），則徐某係分得四成，乃原判決事實欄卻認定被告給付催討所得金額「
    六成」予徐瑞燿，自與卷證資料不符。（五）扣案之支票存根聯壹本、借款資料
    壹冊、借款明細表壹張等固係被告所有，惟其餘雜記貳本，被告否認為其所有（
    見原審法院卷第三十一頁、第六十六頁反面），原判決竟於理由欄認定該等資料
    「均係被告所有供本件犯罪所用之物，業據被告供承在卷」等語，其判決理由與
    卷證資料亦有不符之矛盾。（六）被告與被告徐瑞燿及不詳姓名成年男子三、四
    人間應僅就偽造有價證券罪之犯行，互有犯意聯絡及行為分擔，為共同正犯。惟
    原判決竟認定「被告與被告徐瑞燿及不詳姓名成年男子三、四人間有犯意聯絡及
    行為分擔，均為共同正犯」，而未將常業重利罪部分排除，尚有未洽。（七）依
    原判決所云，被告原係貸款牟取重利，嗣因丁○○無法償債本利，而與徐瑞燿等
    人共同向丁○○催討欠款，始再犯妨害自由、偽造有價證券等罪，則所犯妨害自
    由、偽造有價證券二罪與重利罪間並無方法、結果之牽連關係，已如上述，公訴
    意旨認被告所犯上述三罪有方法、結果之牽連關係，為牽連犯。乃原審對此未詳
    細說明其理由，而逕認被告所犯重利罪與妨害自由、偽造有價證券二罪犯意各別
    ，應分論併罰，尚嫌理由不備。被告上訴指摘原審重利罪之判決不當，及否認偽
    造有價證券，雖無理由，但原判決既有上述可議之處，自應由本院將原審判決撤
    銷改判。爰審酌被告之品行、犯罪之動機、目的、手段、所生危害及其犯罪後之
    態度等一切情狀，分別量處如主文第二項所示之刑。扣案之支票存根聯一本為被
    告所有供犯本件犯罪所用之物，業據被告供承在卷，應依刑法第三十八條第一項
    第二款之規定宣告沒收；另扣案如附表二所示之本票為被告所有因犯本件常業重
    利罪所得之物，應依刑法第三十八條第一項第三款之規定宣告沒收；發票日民國
    八十四年五月二十六日、面額新臺幣二百三十萬元之本票一張其上偽造乙○、葉
    世全共同發票部分，應依刑法第二百零五條之規定宣告沒收。至於扣案之雜記二
    本，被告供稱非其所有；借款明細表一張、借款資料一冊均係被告無法清償債務
    後與債權人間約定債務履行之資料，非被告供犯罪所用或所得之物，不在沒收之
    列，附此敘明。又被告所犯上開二罪合於數罪併罰之例，並定主刑部分應執行有
    期徒刑參年肆月。
三、公訴意旨另以：被告於前揭時地，乘被害人壬○○、甲○○二人，急迫用錢之際
    貸以金錢，而取得與原本顯不相當之重利，因認被告此部分亦犯刑法第三百四十
    五條常業重利罪，惟查被告否認有重利之犯行，辯稱其借予壬○○、甲○○金錢
    ，均取得普通之利息，並無重利，且借予甲○○部分，甲○○本金利息均無償還
    等語，經查壬○○已到證述：渠向被告借款十幾次，被告是照一般之利息借給我
    ，是一萬元一個月三百元之利息等語。因此被告借予壬○○款項部分，尚難認有
    重利罪之犯行，另借款人甲○○始終拒不到庭，即無證據足以證明甲○○借款係
    由於急迫、輕率或無經驗，亦不能認為被告有重利罪之犯行，原審對被告借款給
    壬○○、甲○○部分，認犯有常業重利罪，即有未當，併予敘明。
四、公訴意旨另以：被告蕭炎水非銀行，竟自八十三年七月間起至八十四年十月十一
    日止，收受廖嘉福、黃誠豐、徐韋麗、李宗熹、羅仁森、李銘煌、鄭定法、洪進
    豐、鄭和岳、徐耀國、劉俊男、林火烈、林銘海、蕭源龍、李德成、黃志明、蔡
    朝順、徐肇宏、林裕坤、洪進清、劉信治、黃坤壽、涂佩宣、蕭炎宗等人總計四
    千零三十一萬一千元存款，再按月給付依每萬元每月三百元至六百元不等之利息
    ，另貸款予己○○、丁○○等人，因認被告蕭炎水違反銀行法第二十九條第一項
    之規定，應依銀行法第一百二十五條第一項處罰云云。惟查被告堅決否認有何接
    受存款之犯行，辯稱伊係以一般民間利息向特定之多數親友借款，並未接受不特
    定人存款等語。按銀行法第二十九條之一規定「以借款、收受投資、使加入為股
    東或其他名義，向多數人或不特定之人收受款項或吸收資金，而約定或給付與本
    金顯不相當之紅利、利息、股息或其他報酬者，以收受存款論」，惟本件被告係
    以每萬元每月三百元至六百元不等，相當於一般民間利率之利息向親友借款，業
    經證人羅仁森、蕭源龍、劉俊男、廖嘉福、李銘煌、曹鴻昌於原審法院到庭證述
    屬實，被告並非給付與本金顯不相當之紅利、利息、股息或其他報酬予廖嘉福等
    人，是被告所為尚核與銀行法第一百二十五條之罪責有間，惟公訴人以之與前開
    有罪部分有牽連犯之裁判上一罪關係起訴，故本院爰不另為無罪之諭知，附此敘
    明。
五、據上論斷，應依刑事訴訟法第三百六十九條第一項前段、第三百六十四條、第二
    百九十九條第一項前段，刑法第二十八條、第二百零一條第一項、第二百零五條
    、第三百零二條第一項、第五十五條、第五十一條第五款，罰金罰鍰提高標準條
    例第一條前段，判決如主文。
本案經檢察官庚○○到庭執行職務。
中      華      民      國      九十      年      三    月    二十七    日
                                  臺灣高等法院臺中分院刑事第十庭
                                        審判長法  官  林  照  明
                                              法  官  李  寶  堂
                                              法  官  蕭  廣  政
右正本證明與原本無異。
如不服本判決應於收受送達後十日內向本院提出上訴書狀，其未敘述上訴之理由者並
得於提起上訴後十日內向本院補提理由書（均須按他造當事人之人數附繕本）。
                                              書記官  黃  禎  祥
中      華      民      國      九十      年      三      月   二十九   日
附錄論罪科刑法條：
刑法第二百零一條第一項
意圖供行使之用，而偽造、變造公債票、公司股票或其他有價證券者，處三年以上十
年以下有期徒刑，得併三千元以下罰金。
刑法第三百零二條第一項
私行拘禁或以其他非法方法，剝奪人之行動自由者，處五年以下有期徒刑、拘役或三
百元以下罰金。
刑法第三百四十五條
以犯前條之罪為常業者，處五年以下有期徒刑，得併科三千元以下罰金。
附表一：
編號  時        間  地                點  借款人  借款金額  利          息
一、  年７月間某  臺中市○○○路二七○  丁○○  六十五萬  以十五天為一期
      日            號門口  元        ，每萬元每日利
                                                            息一百五十元。
                                                             (到期後丁○○
                                                            無法全部清償，
                                                            蕭炎水即就欠款
                                                            部分續借予曾學
                                                            舜，前後續借約
                                                            十餘次)
二、  年９月間某  臺中縣市某處          己○○  六十萬元  每一百萬元每月
      日                                                    利息三十六萬元
                                                            （即每萬元每日
                                                            利息一百二十元
                                                            ，到期無法清償
                                                            又續借數次）。
附表二、
編號  票                號  票據種類  發票人  發  票  日  面            額
一、  一四四○五五          本    票  己○○  ．．  三十萬九千元
二、  一四四○五七          本    票   己○○ ．．  三十三萬四千七百
                                                          元
                                                                        Ｄ


司法院資訊處製作；財團法人民間司法改革基金會備份。
